---
title: "Práctica 1"
output: html_document
date: "2025-12-15"
editor_options: 
  markdown: 
    wrap: 72
---

```{r setup, include=FALSE}
knitr::opts_chunk$set(echo = TRUE)
```

**1. Data Science**

**Pregunta 1:**

De las siguientes preguntas, clasifica cada una como descriptiva, exploratoria, inferencia, predictiva o causal, y razona brevemente (una frase) el porqué:

**1. Dado un registro de vehículos que circulan por una autopista, disponemos de su marca y modelo, país de matriculación, y tipo de vehículo (por número de ruedas). Con tal de ajustar precios de los peajes, ¿Cuántos vehículos tenemos por tipo? ¿Cuál es el tipo más frecuente? ¿De qué países tenemos más vehículos?**

Podemos clasificar las tres preguntas como descriptivas, ya que en todos los casos se cuantifican los datos disponibles, sin analizar relaciones entre variables ni realizar predicciones o inferencias causales.

**2. Dado un registro de visualizaciones de un servicio de video-on-demand, donde disponemos de los datos del usuario, de la película seleccionada, fecha de visualización y categoría de la película, queremos saber ¿Hay alguna preferencia en cuanto a género literario según los usuarios y su rango de edad?**

Podemos clasificar este pregunta como exploratoria porque pretende identificar la existencia de patrones o relaciones entre variables, en este caso, edad y género literario, sin partir de una hipótesis previa ni realizar inferencias.

**3. Dado un registro de peticiones a un sitio web, vemos que las peticiones que provienen de una red de telefonía concreta acostumbran a ser incorrectas y provocarnos errores de servicio. ¿Podemos determinar si en el futuro, los próximos mensajes de esa red seguirán dando problemas? ¿Hemos notado el mismo efecto en otras redes de telefonía?**

 - Podemos clasificar la pregunta “¿Podemos determinar si en el futuro, los próximos mensajes de esa red seguirán dando problemas?” como predictiva porque busca anticipar el comportamiento futuro de las peticiones de esa red, en otras palabras, predecir resultados futuros a partir de datos históricos.

 - Podemos clasificar la pregunta “¿Hemos notado el mismo efecto en otras redes de telefonía?”como exploratoria, en tanto que pretende analizar si el patrón observado se reproduce en otros subconjuntos de datos, de manera neutral objetiva sin establecer relaciones causales ni realizar predicciones.

**4. Dado los registros de usuarios de un servicio de compras por internet, los usuarios pueden agruparse por preferencias de productos comprados. Queremos saber si ¿Es posible que, dado un usuario al azar y según su historial, pueda ser directamente asignado a un o diversos grupos?**

Podemos clasificar la pregunta como de inferencia porque busca asignar un usuario a uno o varios grupos definidos por preferencias de productos, a partir de su historial de compras.

Pregunta 2 Enunciado

Considera el siguiente escenario: Sabemos que un usuario de nuestra red
empresarial ha estado usando esta para fines no relacionados con el
trabajo, como por ejemplo tener un servicio web no autorizado abierto a
la red (otros usuarios tienen servicios web activados y autorizados). No
queremos tener que rastrear los puertos de cada PC, y sabemos que la
actividad puede haber cesado. Pero podemos acceder a los registros de
conexiones TCP de cada máquina de cada trabajador (hacia donde abre
conexión un PC concreto). Sabemos que nuestros clientes se conectan
desde lugares remotos de forma legítima, como parte de nuestro negocio,
y que un trabajador puede haber habilitado temporalmente servicios de
prueba. Nuestro objetivo es reducir lo posible la lista de posibles
culpables, con tal de explicarles que por favor no expongan nuestros
sistemas sin permiso de los operadores o la dirección. Explica con
detalle cómo se podría proceder al análisis y resolución del problema
mediante Data Science, indicando de donde se obtendrían los datos, qué
tratamiento deberían recibir, qué preguntas hacerse para resolver el
problema, qué datos y gráficos se obtendrían, y cómo se comunicarían
estos

Respuesta
El problema planteado consiste en identificar posibles
usuarios internos que hayan expuesto servicios web no autorizados
utilizando unicamente registros de conexiones TCP salientes, evitando
tecnicas intrusivas como el escaneo de puertos y teniendo en cuenta que
la actividad puede haber sido temporal o ya finalizada.

El primer paso seria la obtencion de datos. En este caso, la fuente
principal serian los registros de conexiones TCP de los equipos de los
trabajadores, donde se recojan al menos la IP origen interna, IP
destino, puerto destino, timestamp y si es posible, volumen de datos
transmitidos. Estos registros podrian obtenerse de firewalls, sistemas
de monitorizacion de red, logs de proxies o herramientas de NetFlow.

Una vez recopilados los datos, seria necesario realizar un proceso de
limpieza y normalizacion. Esto inlcuiria la eliminacion de registros
incompletos o corruptos, la unificacion de formatos de fecha y hora, y
la anomizacion de datos sensibles para cumplir con principios de
privacidad. Tambien seria importante etiquetar o filtrar conexiones
legitimas conocidas, como accesos a servicios corporativos, conexiones
VPN de clientes o servidores externos autorizados.

El siguiente paso seria formular preguntas clave del analisis, que
guiaran la exploracion de los datos. Algunas preguntas serian: Existen
equipos internos que realicen conexiones entrantes recurrentes desde
multiples IPs externas? Se observan patrones de conexion tipicos de
servicios web? Hay equipos cuyo patron de conexiones difiere
significativamente del comportamiento normal del resto de usuarios?
Estas conexiones se concentran en determinadas franjas horarias o
periodos concretos?

A nivel de analisis y visualizacion, se podran generar graficos de
distribucion del numero de conexiones entrantes por equipo, series
temporales de conexiones TCP por host interno y mapas de calor que
relacionen equipos internos con puertos y frecuencias de conexion.
Tambien serian utiles tecnicas de deteccion de anomalias para
identificar equipos cuyo comportamiento se aleje del patron general de
la red. El resultado esperado no seria una acusacion directa, sino una
reduccion progressiva del conjunto de sospechosos, identifcando aquellos
equipos que presentan patrones compatibles con la exposicion temporal de
servicios web no autorizados. Esta lista permitiria una intervencion
manual posterior.

Finalmente, los resultados se comunicarian de forma clara y
comprensible, combinando graficos visuales con un resumen explicativos
que justifique por que ciertos equipos han sido destacados. El objetivo
de la comunicacion no seria sancionador, sino preventivos y educativo,
facilitando el dialogo con los usuarios implicados para explicar los
riesgos de exponer servicios sin autorizacion y reforzar las politicas
de seguridad de la organizacion.

## Introducción a R

### Preparación de los datos

Para poder analizar los datos, primero debemos cargarlos dentro de R. Para ello, vamos a usar la libreria readr, que nos permitira realizar dicha tarea.

```{r}
#instrucción para descargar la libreria de readr. En caso de ya tenerla instalada, se puede comentar
#install.packages("readr")
library("readr")

logs <- read_log("epa-http.csv")
```

Si nos fijamos en la salida anterior, observamos 2 datos importantes respecto a al almacenamiento de datos anterior. Primero nos aparecen las columnas que tiene nuestro dataset, con su respectivo tipo cada una i seguido tenemos un conjunto de Warnings para algunos de nuestros elementos.

Empezaremos analizando que es lo que sucede con estos Warnings, por lo que empezaremos gurdando todos los id de las filas donde ha sucedido algún error.

```{r}
errores <- problems(logs)$row
print(errores)
```

Seguidamente, para todos las filas donde hay errores, obtenemos todas las columnas.

```{r}
filas_con_errores <- logs[errores, ]
print(filas_con_errores)
```

Si obserbamos los datos obtenidos, la columna X4, que corresponde al estado de las llamadas HTTP, siempre da como resultado 404 (Not Found). Como hemos visto antes, la columna X5 es representada por col_double (que son numeros) por lo que si R detecta otro tipo de dato que no sea este, por defecto lo pondra como NA. Para poder tenerlos en cuenta, hemos decidido modificar los datos obtenidos por tal de hacer lo siguiente: Cualquier elemento existente dentro de la columna X5 con valor NA, será sustituido por el valor 0.

```{r}
#install.packages("dplyr")
#install.packages("tidyr")
library("dplyr")
library("tidyr")

logs <- logs %>% mutate(X5 = replace_na(X5, 0))
print(logs)
```

Ahora que el dataset esta limpio, procedemos a poner los nombres de las columnas.

```{r}
colnames(logs) <- c("IP", "Timestamp", "Peticion", "CodigoRespuesta", "BytesReply")

head(logs)
```

Con esto ya tenemos nuestro dataset limpio y preparado para poder empezar a realizar el analisis sobre este.

### Pregunta 1

1.  Cuales son las dimensiones del dataset cargado (número de filas y columnas)

```{r}
rows <- nrow(logs)
columns <- ncol(logs)

print(rows)
print(columns)
```

2.  Valor medio de la columna Bytes

```{r}
media <- mean(logs$BytesReply)

print(media)
```

### Pregunta 2

De las diferentes IPs de origen accediendo al servidor, ¿cuantas pertenecen a una IP claramente educativa (que contenga ".edu")?

```{r}
#install.packages("stringr")
library("stringr")

ips <- logs$IP

ips_edu <- str_subset(ips,"\\.edu$")
print(ips_edu)
```

```{r}
total_ips_edu <- length(ips_edu)

print(total_ips_edu)
```

```{r}
ips_edu_unicas <- unique(ips_edu)
total_ips_edu_unicas <- length(ips_edu_unicas)

print(total_ips_edu_unicas)
```
### Pregunta 3
De todas las peticiones recibidas por el servidor cual es la hora en la que hay mayor volumen de peticiones HTTP de tipo "GET"?
```{r}
#Obtenemos todos los logs que realizen una peticion GET
peticiones_get <- logs[grep("GET", logs$Peticion), ]

#Buscamos la "hora pico" dentro de nuestro listado de logs que realizan peticiones GET
hora_pico <- peticiones_get %>%
  #Tratamos el Timestamp para poder dividir los valores de este y poder diferenciarlos
  mutate(Timestamp = str_remove_all(Timestamp, "\\[|\\]")) %>%
  separate(Timestamp, into = c("Dia", "Hora", "Minuto", "Segundo"), sep = ":", convert = TRUE) %>%
  #Hacemos el recuento por Horas
  count(Hora, sort = TRUE)

print(hora_pico)

```
La hora donde hay mas logs de con peticiones GET es:
```{r}
print(hora_pico[1,])
```

### Pregunta 4
De las peticiones hechas por instituciones educativas (.edu), ¿Cuantos bytes en total se 
han transmitido, en peticiones de descarga de ficheros de texto ".txt"?
```{r}
library(readr)
library(dplyr)
library(stringr)

logs <- read_delim(
  "epa-http.csv",
  delim = " ",
  col_names = FALSE,
  quote = "\"",
  trim_ws = TRUE
  
)

ncol(logs)

colnames(logs)[1:7] <- c("host", "time", "request", "status", "bytes")

logs <- logs %>%
  mutate(
    bytes = ifelse(bytes == "-" | is.na(bytes), "0", bytes),
    bytes = as.numeric(bytes)
  )
  
logs2 <- logs%>%
  mutate(
    req_parts =str_split(request, " ", simplify = TRUE),
    method = req_parts[,1],
    url = req_parts[,2],
    proto = req_parts[,3]
  )

p4 <- logs2 %>%
  filter(str_detect(host, "\\.edu")) %>%
  filter(str_detect(url, "\\.txt$")) %>%
  summarise(total_bytes_txt = sum(bytes, na.rm = TRUE))

p4

p4$total_bytes_txt

```
Para responder a esta pregunta se filtraron las peticiones cuyo host pertenece a instituciones educativas (dominios que continen ".edu") y cuya URL corresponde a descargas de ficheros de texto con extension ".txt". Posteriormente, se calcularon los bytes totales transmitidos sumando la columna 'bytes', tras convertirla previamente a formato numerico y tratar valores ausentes.
### Pregunta 5

### Pregunta 6
