---
title: "Práctica 1"
output: html_document
date: "2025-12-15"
---

```{r setup, include=FALSE}
knitr::opts_chunk$set(echo = TRUE)
```

## Pregunta 1

## Introducción a R

### Preparación de los datos

Para poder analizar los datos, primero debemos cargarlos dentro de R. Para ello, vamos a usar la libreria readr, que nos permitira realizar dicha tarea.

```{r}
#instrucción para descargar la libreria de readr. En caso de ya tenerla instalada, se puede comentar
#install.packages("readr")
library("readr")

logs <- read_log("epa-http.csv")
```

Si nos fijamos en la salida anterior, observamos 2 datos importantes respecto a al almacenamiento de datos anterior. Primero nos aparecen las columnas que tiene nuestro dataset, con su respectivo tipo cada una i seguido tenemos un conjunto de Warnings para algunos de nuestros elementos.

Empezaremos analizando que es lo que sucede con estos Warnings, por lo que empezaremos gurdando todos los id de las filas donde ha sucedido algún error.

```{r}
errores <- problems(logs)$row
print(errores)
```

Seguidamente, para todos las filas donde hay errores, obtenemos todas las columnas.

```{r}
filas_con_errores <- logs[errores, ]
print(filas_con_errores)
```

Si obserbamos los datos obtenidos, la columna X4, que corresponde al estado de las llamadas HTTP, siempre da como resultado 404 (Not Found). Como hemos visto antes, la columna X5 es representada por col_double (que son numeros) por lo que si R detecta otro tipo de dato que no sea este, por defecto lo pondra como NA. Para poder tenerlos en cuenta, hemos decidido modificar los datos obtenidos por tal de hacer lo siguiente: Cualquier elemento existente dentro de la columna X5 con valor NA, será sustituido por el valor 0.

```{r}
#install.packages("dplyr")
#install.packages("tidyr")
library("dplyr")
library("tidyr")

logs <- logs %>% mutate(X5 = replace_na(X5, 0))
print(logs)
```

Ahora que el dataset esta limpio, procedemos a poner los nombres de las columnas.

```{r}
colnames(logs) <- c("IP", "Timestamp", "Peticion", "CodigoRespuesta", "BytesReply")

head(logs)
```

Con esto ya tenemos nuestro dataset limpio y preparado para poder empezar a realizar el analisis sobre este.

### Pregunta 1

1.  Cuales son las dimensiones del dataset cargado (número de filas y columnas)

```{r}
rows <- nrow(logs)
columns <- ncol(logs)

print(rows)
print(columns)
```

2.  Valor medio de la columna Bytes

```{r}
media <- mean(logs$BytesReply)

print(media)
```

### Pregunta 2

De las diferentes IPs de origen accediendo al servidor, ¿cuantas pertenecen a una IP claramente educativa (que contenga ".edu")?

```{r}
#install.packages("stringr")
library("stringr")

ips <- logs$IP

ips_edu <- str_subset(ips,"\\.edu$")
print(ips_edu)
```

```{r}
total_ips_edu <- length(ips_edu)

print(total_ips_edu)
```

```{r}
ips_edu_unicas <- unique(ips_edu)
total_ips_edu_unicas <- length(ips_edu_unicas)

print(total_ips_edu_unicas)
```

### Pregunta 3

### Pregunta 4

### Pregunta 5

Si separamos la petición en 3 partes (Tipo, URL, Protocolo), usando str_split y el separador " " (espacio), ¿cuantas peticiones buscan directamente la URL = "/"?

```{r}
#logs$Peticion <- str_split(logs$Peticion, " ", simplify = TRUE)
sum(logs$Peticion[,2] == "/")

```

```{Pregunta 6}
```

###Pregunta 6

Aprovechando que hemos separado la petición en 3 partes (Tipo, URL, Protocolo) ¿Cuantas peticiones NO tienen como protocolo "HTTP/0.2"?

```{r}
sum(logs$Peticion[,3] != "HTTP/0.2")
```
